最高法院刑事判決　　　　　　九十六年度台上字第二九八三號
上　訴　人　甲○○
選任辯護人　施瑞章律師
　　　　　　王炳輝律師
上列上訴人因違反毒品危害防制條例案件，不服台灣高等法院台
中分院中華民國九十五年五月十日第二審判決（九十四年度上訴
字第二六五二號，起訴案號：台灣南投地方法院檢察署九十三年
度偵字第三二六０、三三０三號），提起上訴，本院判決如下：
    主  文
上訴駁回。
    理  由
按刑事訴訟法第三百七十七條規定，上訴於第三審法院，非以判
決違背法令為理由，不得為之。是提起第三審上訴，應以原判決
違背法令為理由，係屬法定要件。如果上訴理由書狀並未依據卷
內訴訟資料，具體指摘原判決不適用何種法則或如何適用不當，
或所指摘原判決違法情事，顯與法律規定得為第三審上訴理由之
違法情形，不相適合時，均應認其上訴為違背法律上之程式，予
以駁回。本件原判決認定上訴人甲○○有原判決事實欄所載犯行
，係依憑上訴人坦承確有於民國九十三年十月間，夥同綽號「東
山」、「阿軟」共同集資新台幣（下同）一千三百萬元，共同購
買製造甲基安非他命之原料、器具，在宜蘭縣頭城鎮之某處養雞
場內製造甲基安非他命，然因製造甲基安非他命之主要原料「麻
黃素」遭人掉包，致伊並未完成製造甲基安非他命之行為等語，
及另案被告許坤明（已判刑確定）、高金鈴分別於法務部調查局
南投縣調查站（下稱南投縣調查站）接受詢問時及檢察官偵查中
之供證；證人劉紘任、劉存庫、王嘉華、吳盛郎分別於第一審偵
、審時之證詞，暨卷附法務部調查局九十四年十月十三日調科壹
字第０九四００四四七六九０號函、九十三年八月五日調科壹字
第０九三００二七六九二０號檢驗通知書、同年七月二十六日調
科壹字第０九三六二三九四二一０號檢驗通知書各一紙、交通部
公路總局台中區監理所彰化監理站九十四年六月十四日中監彰字
第０九四００一四五五八號函所附之汽車異動歷史查詢資料、內
政部警政署刑事警察局九十四年八月八日刑鑑字第０九四００七
六七０二號鑑定書、查獲現場照片、蒐證錄影帶翻拍照片及現場
擺置圖、通訊監察譯文、南投縣政府警察局草屯分局搜索扣押筆
錄、執行搜索扣押之現場蒐證照片、履勘現場筆錄，及扣案如原
判決附表一所示第二級毒品甲基安非他命合計淨重六三四點０九
公克（純度百分之八九點四九，純質淨重五六七點四五公克；原
分裝為二包）、第二級毒品甲基安非他命合計淨重四００點三五
公斤（純度百分之五點七九，純質淨重二三點一八公斤；原分裝
為十五桶）、空包裝袋二個、空桶十五個、附表二所示之供製造
甲基安非他命使用之器具、化學藥劑等物品、附表六編號一至四
十一、四十四至五十八所示之製造甲基安非他命之大批原料及器
具、附表七所示供製造甲基安非他命所使用之器具及化學藥劑等
物品等證據，因而撤銷第一審之科刑判決，改判仍論處上訴人共
同連續製造第二級毒品罪刑（有期徒刑拾陸年）。已敘明所憑之
證據及認定之理由。對於上訴人矢口否認有製造甲基安非他命之
犯行，所辯：伊未參與南投縣魚池鄉共和村五馬巷十一之五號房
舍內製造甲基安非他命，是許坤明說要養病，伊始替他找上開房
屋，因當時伊在通緝中，始委託劉存庫出面承租，伊在九十三年
六月一日跟許坤明去該屋後，就未再去過，對於許坤明、吳新元
在該屋內製造甲基安非他命之事不知情，在該處內查獲之器具、
化學藥劑均非伊所有。又伊與綽號「東山」、「阿軟」在宜蘭縣
頭城鎮某處養雞場內製造甲基安非他命部分，因「麻黃素」遭人
掉包，此部分應僅係預備階段，尚未達著手之階段。再伊並未與
綽號「茶壺」、「蘆筍」之男子，於九十三年五、六月間起，在
苗栗縣竹南鎮○○路三九九號夜來香聯誼會製造甲基安非他命，
該聯誼會在被查獲製造甲基安非他命器具前，已荒廢二、三個月
，伊當時被通緝在外躲避，自無可能在上址製造甲基安非他命云
云，何以係卸責之詞，不足採信，亦已依據卷內資料逐一指駁。
從形式上觀察，原判決並無違背法令之情形存在。上訴意旨略稱
：原判決未說明證人吳新元第一審有利上訴人之證詞有何不可採
，又卷存通訊監察譯文足證夜來香聯誼會已久未使用，原判決亦
未說明不採之理由，另原判決未說明本件監聽十門手機，有何證
據證明為上訴人使用，均有判決不備理由之違法。本件並無證據
證明查獲時，系爭南投縣魚池鄉共和村五馬巷十一之五號房舍為
上訴人所使用，原判決僅憑證人劉紘任、劉存庫證詞，認定為上
訴人占有使用，復依證人吳盛郎所證，夜來香聯誼會為開放性建
物，確非上訴人使用，原判決竟認其中查獲之安非他命工廠係上
訴人所經營。又原判決以無關上訴人之手機000000000
0號發出之簡訊，為不利上訴人之認定，均有證據上理由矛盾之
違法。復依許坤明所指述之「姊夫」特徵，顯非上訴人，原判決
竟以其證詞係事後迴護而不採。認上訴人有與「茶壺」「蘆筍」
等人共同製造安非他命之犯意聯絡、行為分擔之推論，顯有合理
性之疑義，對於證據證明力之判斷顯違背證據法則。況本件犯行
僅達預備階段，尚未著手，原判決竟論處上訴人未遂罪刑。又原
判決附表二所示物品，應為專供製毒之器具，原判決竟依毒品危
害防制條例第十九條第一項前段宣告沒收。另上訴人事實上所犯
為製造第四級毒品未遂罪，其所犯輕於所知，原判決竟認應成立
「所知」之重罪，均有適用法則不當之違法云云。經查：按證據
之取捨及證據證明力如何，均屬事實審法院得自由裁量、判斷之
職權，苟其此項裁量、判斷，並不悖乎通常一般之人日常生活經
驗之定則或論理法則，又於判決內論敘其何以作此判斷之心證理
由者，即不得任意指摘其為違法，據為提起第三審上訴之合法理
由。而認定犯罪事實所憑之證據，並不以直接證據為限，間接證
據亦包括在內，審理事實之法院綜合卷內之直接、間接證據，本
於推理作用，於通常一般之人均不致有所懷疑，得確信其為真實
之程度者，即得據之為有罪之認定。本件原判決已敘明，依法務
部調查局復函所載，甲基安非他命製造過程大致可分為前段（鹵
化反應步驟）、中段（氫化反應步驟）、後段（純化再結晶步驟
）等三個階段，所使用之重要化學原料、溶劑、器具及產物為：
(1)前段（鹵化反應步驟）：鹽酸麻黃素（前段原料）經溶劑（如
氯仿、丙酮等）浸溶後，加亞硫醯二氯經攪拌器攪拌，再經溶洗
過濾風乾後，可製成氯假麻黃素（為前段主要產物）；(2)中段（
氫化反應步驟）：氯假麻黃素（中段原料）加入催化劑（如氯化
鈀，俗稱鈀金及硫酸鋇等）與緩衝液（如醋酸鈉加醋酸等）後，
置於氫氣壓力反應桶內，通入氫氣進行氫化反應，即可將氯假麻
黃素轉化成甲基安非他命，俟反應完成後再經側孔燒瓶過濾之，
即可製得含有甲基安非他命毒品成分之滷水（即黑色水溶液，俗
稱黑水或黑油，為中段主要產物）；(3)後段（純化再結晶步驟）
：甲基安非他命滷水（後段原料）以加熱設備熬煮並加入食鹽後
，置於冰櫃（或冷凍櫃）低溫冷凍或淨置一段時間，甲基安非他
命結晶會漸漸生成，將生成之結晶物藉脫水機或離心機簡單予以
脫水風乾，即可製得甲基安非他命結晶。而扣案之甲基安非他命
及製造甲基安非他命所用之器具、原料等物品，經送請法務部調
查局鑑驗結果，原判決附表一編號一、二所示之物，確含有第二
級毒品甲基安非他命成分無訛，原判決附表二編號二、五、十、
十二、十三、十六等物，均含有甲基安非他命、鹽酸麻黃素及氯
假麻黃素等成分殘留；依據檢驗結果及經勘驗南投縣魚池鄉共和
村五馬巷十一之五號現場所查獲之證物綜合研判，該等器具設施
符合甲基安非他命製作過程中鹵化（如亞硫醯二氯、丙酮、乙醚
、攪拌棒等）、氫化（如壓力鋼瓶、搖臺、氫氣桶、活性碳等）
及純化（如不銹鋼鍋、快速瓦斯爐、陶瓷漏斗、攪拌棒、抽真空
馬達、鹽、冰箱等）三階段地下製毒工廠反應所需。又本件所查
獲器具設施生產能力係屬大型，足證被查獲地點確為從事製造甲
基安非他命之處，並已有甲基安非他命製造完成或僅需再脫水風
乾即屬製造完成等情。原判決審酌另案被告許坤明在南投縣調查
站及檢察官偵查時之供證，認許坤明確有替綽號「姐夫」之人看
守上開製造甲基安非他命處所及相關原料、器具等物品之行為；
再參酌證人劉紘任、劉存庫之證詞，足認上開房屋係上訴人委由
不知情之劉存庫向劉紘任夫婦承租之後，交由上訴人占有使用，
且上訴人再叫許坤明在該處看顧，顯見許坤明所稱綽號「姐夫」
之人，即係本件上訴人。經核與證據法則並無違背。次按上訴人
坦承與綽號「東山」、「阿軟」之男子合資一千三百萬元購買製
造安非他命工具及化學原料，原打算在宜蘭縣頭城鎮某處養雞場
內從事製作安非他命，但因製作安非他命的主要原料「麻黃素」
遭人掉包，以致於在製作第一步驟化學反應過程中無法反應等語
。而此部分扣案如原判決附表六所示物品，經送請內政部警政署
刑事警察局鑑驗結果，編號四至九所示等物（即疑似滷水），檢
出丙酮、乙醚、氯仿、二氯甲烷等成分。參酌前述有關甲基安非
他命製造過程，上開扣案物品顯係已將製造甲基安非他命之原料
加入氯仿、乙醚、丙酮等溶劑，即已符合製造甲基安非他命之前
段（鹵化反應步驟）過程，易言之，此部分顯已著手實施製造甲
基安非他命之行為。是上訴人辯稱其此部分行為，尚未達著手實
施製造甲基安非他命之行為云云，自不足採等情，核無不合。末
查，原判決復說明，另案被告許坤明所使用000000000
0號行動電話，於九十三年六月十六日十八時十一分許，有收到
由綽號「萬成」、「姐夫」之人使用0000000000號行
動電話所傳來內容為「下午三點我全部一起煮過，另外冷藏的兩
盒，我也重新煮過，只有明天怎樣再決定。」等語之簡訊。依前
述有關甲基安非他命之製造過程，上開簡訊之內容顯係有關製造
甲基安非他命之後段（純化再結晶步驟）之行為。亦即綽號「萬
成」、「姐夫」之人係使用0000000000號行動電話，
聯絡製造甲基安非他命之相關事宜等情，核與卷附通訊監察譯文
相符。上訴意旨指上開簡訊係無關上訴人之手機0000000
000號所發出云云，以此爭執，顯非依據卷內訴訟資料具體指
摘之適法上訴第三審理由。原判決綜合各種相關證據，認定上訴
人有本件犯行，就案內有關證據，本於調查所得心證，分別定其
取捨而為事實上之判斷，均已於理由內詳加說明。並無上訴意旨
所指之違背法令。其餘上訴意旨，無非係對事實審法院採證認事
之職權行使及原審已調查、理由已說明或與本件犯罪構成要件無
關之事項，仍執陳詞，徒憑己見再為事實上或細節上之爭執，亦
非適法之上訴第三審理由。衡以上述說明，應認其上訴為違背法
律上之程式，予以駁回。
據上論結，應依刑事訴訟法第三百九十五條前段，判決如主文。
中　　華　　民　　國　九十六　年　　五　　月　三十一　日
                      最高法院刑事第九庭
                          審判長法官  洪　清　江
                                法官  石　木　欽
                                法官  李　伯　道
                                法官  林　勤　純
                                法官  陳　晴　教
      本件正本證明與原本無異
                                      書  記  官
中　　華　　民　　國　九十六　年　　六　　月　 十一 　日
                                                      Ｋ
